ACORDAO-COMPLETO-2558188

ACÓRDÃO 7864/2022 ATA 39/2022 - PRIMEIRA CÂMARA

VISTOS, relatados e discutidos estes autos de tomada de contas especial instaurada pelo Fundo Nacional de Desenvolvimento da Educação, em razão da omissão no dever de prestar contas relativa aos recursos federais transferidos ao município de Mata Grande/AL no âmbito do Programa Brasil Alfabetizado.
ACORDAM os ministros do Tribunal de Contas da União, reunidos em sessão da 1ª Câmara, ante as razões expostas pelo relator, em:
9.1. considerar revel, para todos os efeitos, o Sr. José Jacob Gomes Brandão, nos termos do art. 12, § 3º, da Lei 8.443/1992, dando-se prosseguimento ao processo;
9.2. julgar irregulares as contas do Sr. José Jacob Gomes Brandão, com fundamento no art. 16, III, "a" e "c", da Lei 8.443/1992, e condená-lo ao pagamento das quantias a seguir especificadas, atualizadas monetariamente e acrescidas de juros de mora, calculados a partir das datas especificadas até a data do efetivo recolhimento, fixando o prazo de 15 (quinze) dias, a contar da notificação, para que comprove, perante o Tribunal (art. 214, III, "a", do RI/TCU) , o recolhimento da dívida aos cofres do Fundo Nacional de Desenvolvimento da Educação, na forma da legislação em vigor:
	Data de ocorrência
	Valor histórico (R$) 

	25/1/2011
	44.310,00

	31/8/2011
	18.990,00

9.3. aplicar ao Sr. José Jacob Gomes Brandão a multa prevista no art. 57 da Lei 8.443/1992, no valor de R$ 18.000,00 (dezoito mil reais) , com a fixação do prazo de 15 (quinze) dias, a contar da notificação, para comprovar, perante o Tribunal (art. 214, III, "a", do RI/TCU) , o recolhimento da dívida aos cofres do Tesouro Nacional, atualizada monetariamente desde a data deste acórdão até a do efetivo recolhimento, se for paga após o vencimento, na forma da legislação em vigor;
9.4. autorizar, desde logo, nos termos dos arts. 219, II, do RI/TCU e 28, II, da Lei 8.443/1992, a cobrança judicial das dívidas, caso não atendidas as notificações;
9.5. autorizar, desde logo, se requerido, com fundamento no art. 26 da Lei 8.443/1992 c/c o art. 217, §§ 1º e 2º, do RI/TCU, o parcelamento das dívidas em até 36 parcelas, incidindo, sobre cada parcela, corrigida monetariamente, os correspondentes acréscimos legais, fixando-lhe o prazo de 15 (quinze) dias, a contar do recebimento da notificação, para comprovar, perante o Tribunal, o recolhimento da primeira parcela, e de 30 (trinta) dias, a contar da parcela anterior, para comprovar o recolhimento das demais parcelas, devendo incidir, sobre cada valor mensal, atualizado monetariamente, os juros de mora devidos, no caso do débito, na forma prevista na legislação em vigor, alertando o responsável de que a falta de comprovação do pagamento de qualquer parcela importará o vencimento antecipado do saldo devedor, nos termos do § 2º do art. 217 do Regimento Interno deste Tribunal;
9.6. encaminhar cópia da deliberação à Procuradoria da República no Estado de Alagoas, em cumprimento ao disposto no § 3º do art. 16 da Lei 8.443/1992;
9.7. enviar cópia deste acórdão ao Sr. José Jacob Gomes Brandão e ao Fundo Nacional de Desenvolvimento da Educação;
9.8. informar aos interessados que o inteiro teor da presente deliberação estará disponível para consulta no dia seguinte à sua oficialização, no endereço www.tcu.gov.br/acordaos.

TOMADA DE CONTAS ESPECIAL. TCE instaurada pelo(a) Fundo Nacional de Desenvolvimento da Educação em razão de Omissão no dever de prestar contas, para atendimento ao Programa Brasil Alfabetizado.

Primeira Câmara

Município de Mata Grande/AL.

3. Responsável/Interessado:
3.1. Responsável: José Jacob Gomes Brandão (XXX.182.364-XX).
3.2. Interessado: Fundo Nacional de Desenvolvimento da Educação (FNDE).

13.1. Ministros presentes: Walton Alencar Rodrigues (Presidente), Benjamin Zymler, Vital do Rêgo e Jorge Oliveira.
13.2. Ministro-Substituto presente: Weder de Oliveira (Relator).

WEDER DE OLIVEIRA

Reproduzo a instrução da Secretaria de Controle Externo de Tomada de Contas Especial (SecexTCE) , com os ajustes de forma pertinentes[footnoteRef:2]: [2:  Peças 38-40.] 
"INTRODUÇÃO
1.  Cuidam os autos de tomada de contas especial instaurada pelo Fundo Nacional de Desenvolvimento da Educação, em desfavor de José Jacob Gomes Brandão, em razão de omissão no dever de prestar contas dos recursos recebidos por força do Programa Brasil Alfabetizado, no exercício de 2010.
HISTÓRICO
2.  Em 31/8/2020, com fundamento na IN/TCU 71/2012, alterada pela IN/TCU 76/2016, e DN/TCU 155/2016, o dirigente do Fundo Nacional de Desenvolvimento da Educação autorizou a instauração da tomada de contas especial (peça 1) . O processo foi registrado no sistema e-TCE com o número 2400/2020.
3.  Os recursos repassados pelo (a) FNDE a (o) município de Mata Grande - AL, no âmbito do Programa Brasil Alfabetizado - exercício 2010, totalizaram R$ 63.300,00 (peça 3) .
4.  O fundamento para a instauração da Tomada de Contas Especial, conforme consignado na matriz de responsabilização elaborada pelo tomador de contas, foi a constatação da seguinte irregularidade:
'Não comprovação da boa e regular aplicação dos recursos federais repassados à Prefeitura Municipal de Mata Grande - AL, em face da omissão no dever de prestar contas dos valores transferidos no período de 19/04/2010 a 19/04/2012, no âmbito do Transferência a Estado e Municípios - Programa Brasil Alfabetizado - PBA, cujo prazo encerrou-se em 26/05/2017.'
5.  O responsável arrolado na fase interna foi devidamente comunicado e, diante da ausência de justificativas suficientes para elidir a irregularidade e da não devolução dos recursos, instaurou-se a tomada de contas especial.
6.  No relatório (peça 14) , o tomador de contas concluiu que o prejuízo importaria no valor original de R$ 63.300,00, imputando-se a responsabilidade a José Jacob Gomes Brandão, Prefeito Municipal, no período de 1/1/2009 a 31/12/2016, na condição de gestor dos recursos.
7.  Em 15/2/2022, a Controladoria-Geral da União emitiu o relatório de auditoria (peça 18) , em concordância com o relatório do tomador de contas. O certificado de auditoria e o parecer do dirigente do órgão de controle interno concluíram pela irregularidade das presentes contas (peças 19 e 20) .
8.  Em 25/2/2022, o ministro responsável pela área atestou haver tomado conhecimento das conclusões contidas no relatório e certificado de auditoria, bem como do parecer conclusivo do dirigente do órgão de controle interno, manifestando-se pela irregularidade das contas, e determinou o encaminhamento do processo ao Tribunal de Contas da União (peça 21) .
9.  Na instrução inicial (peça 26) , analisando-se os documentos nos autos, concluiu-se pela necessidade de realização de citação e audiência para as seguintes irregularidades:
9.1.  Irregularidade 1: Não comprovação da boa e regular aplicação dos recursos federais repassados ao município de Mata Grande - AL, em face da omissão no dever de prestar contas dos valores transferidos no período de 19/04/2010 a 19/04/2012, no âmbito do Transferência a Estado e Municípios - Programa Brasil Alfabetizado - PBA, cujo prazo encerrou-se em 26/05/2017.
9.1.1.  Evidências da irregularidade: documentos técnicos presentes nas peças 5, 7 e 8.
9.1.2.  Normas infringidas: art. 37, caput, c/c o art. 70, parágrafo único, da Constituição da República Federativa do Brasil; art. 93, do Decreto-lei 200/1967; art. 66, do Decreto 93.872/1986; Resolução n º 06, de 16/04/2010.
9.2.  Débitos relacionados ao responsável José Jacob Gomes Brandão:
	Data de ocorrência
	Valor histórico (R$) 

	25/1/2011
	44.310,00

	31/8/2011
	18.990,00

9.2.1.  Cofre credor: Fundo Nacional de Desenvolvimento da Educação.
9.2.2.  Responsável: José Jacob Gomes Brandão.
9.2.2.1.  Conduta: Não demonstrar a boa e regular aplicação dos recursos federais recebidos e geridos no âmbito do Programa Brasil Alfabetizado, no período de 19/04/2010 a 19/04/2012, em face da omissão na prestação de contas, cujo prazo encerrou-se em 26/05/2017.
9.2.2.2.  Nexo de causalidade: A conduta descrita impediu o estabelecimento do nexo causal entre as possíveis despesas efetuadas com os recursos recebidos, no âmbito do instrumento em questão, no exercício de 2010.
9.2.2.3.  Culpabilidade: Não há excludentes de ilicitude, de culpabilidade e de punibilidade; é razoável supor que o responsável tinha consciência da ilicitude de sua conduta; era exigível conduta diversa da praticada, qual seja, desincumbir-se do seu dever por meio da apresentação da prestação de contas no prazo e forma devidos.
10.  Encaminhamento: citação.
10.1.  Irregularidade 2: Não disponibilização das condições materiais mínimas e necessárias para que o seu sucessor pudesse apresentar a prestação de contas do Programa Brasil Alfabetizado, no exercício de 2010, cujo prazo encerrou-se em 26/5/2017.
10.1.1.  Evidências da irregularidade: documento técnico presente na peça 11.
10.1.2.  Normas infringidas: art. 37, caput, c/c o art. 70, parágrafo único, da Constituição da República Federativa do Brasil; art. 93, do Decreto-lei 200/1967; art. 66, do Decreto 93.872/1986.
10.1.3.  Responsável: José Jacob Gomes Brandão.
10.1.3.1.  Conduta: Não disponibilizar as condições materiais mínimas e necessárias para que o seu sucessor pudesse apresentar a prestação de contas.
10.1.3.2.  Nexo de causalidade: A conduta descrita impediu o estabelecimento do nexo causal entre as possíveis despesas efetuadas com os recursos recebidos, no âmbito do instrumento em questão, no exercício de 2010.
10.1.3.3.  Culpabilidade: Não há excludentes de ilicitude, de culpabilidade e de punibilidade; é razoável supor que o responsável tinha consciência da ilicitude de sua conduta; era exigível conduta diversa da praticada, qual seja, desincumbir-se do seu dever por meio da apresentação da prestação de contas no prazo e forma devidos.
11.  Encaminhamento: audiência.
12.  Em cumprimento ao pronunciamento da unidade (peça 28) , foram efetuadas citação e audiência do responsável, nos moldes adiante:
a)    José Jacob Gomes Brandão - promovida a citação e audiência do responsável, conforme delineado adiante:
	Comunicação: Ofício 38407/2022 - Seproc (peça 32) 
Data da Expedição: 4/8/2022
Data da Ciência: 19/8/2022 (peça 34) 
Nome Recebedor: Armando Jerônimo
Observação: Ofício enviado para o endereço do responsável, conforme pesquisa na base de dados no sistema do Renach, custodiada pelo TCU (peça 29) .
Fim do prazo para a defesa: 3/9/2022

	Comunicação: Ofício 38408/2022 - Seproc (peça 31) 
Data da Expedição: 4/8/2022
Data da Ciência: não houve (Mudou-se) (peça 33) 
Observação: Ofício enviado para o endereço do responsável, conforme pesquisa na base de dados no sistema da Receita Federal, custodiada pelo TCU (peça 30) .

13.  Conforme Despacho de Conclusão das Comunicações Processuais (peça 35) , as providências inerentes às comunicações processuais foram concluídas.
14.  Transcorrido o prazo regimental, o responsável José Jacob Gomes Brandão permaneceu silente, devendo ser considerado revel, nos termos do art. 12, § 3º, da Lei 8.443/1992.
ANÁLISE DOS PRESSUPOSTOS DE PROCEDIBILIDADE DA IN/TCU 71/2012
Avaliação de Viabilidade do Exercício do Contraditório e Ampla Defesa
15.  Verifica-se que não houve o transcurso de mais de dez anos desde o fato gerador sem que tenha havido a notificação do responsável pela autoridade administrativa federal competente (art. 6º, inciso II, c/c art. 19 da IN/TCU 71/2012, modificada pela IN/TCU 76/2016) , uma vez que o fato gerador da irregularidade sancionada ocorreu em 27/5/2017, haja vista que o vencimento do prazo para prestação de contas se deu em 26/5/2017 e o responsável foi notificado sobre as irregularidades pela autoridade administrativa competente conforme segue:
15.1.  José Jacob Gomes Brandão, por meio do edital acostado à peça 7 (p. 4-5) , publicado em 3/9/2019.
Valor de Constituição da TCE
16.  Verifica-se, ainda, que o valor atualizado do débito apurado (sem juros) em 1/1/2017 é de R$ 93.490,59, e que apesar de ser inferior ao limite de R$ 100.000,00 constitui TCE em conjunto com o débito 2525/2021, do mesmo responsável cuja soma ultrapassa o valor de R$ 100.000,00, na forma estabelecida conforme os arts. 6º, § 1°, e 19 da IN/TCU 71/2012, modificada pela IN/TCU 76/2016.
OUTROS PROCESSOS/DÉBITOS NOS SISTEMAS DO TCU COM OS MESMOS RESPONSÁVEIS
17.  Informa-se que foram encontrados os seguintes processos abertos no Tribunal com o mesmo responsável:
	Responsável
	Processo

	José Jacob Gomes Brandão
	Processo 010.584/2022-6 [TCE, aberto, 'TCE instaurada pelo (a) Secretaria Especial do Desenvolvimento Social em razão de Não comprovação da regular aplicação dos recursos repassados pela União, função ASSISTENCIA SOCIAL, para atendimento à/ao PSB/PSE-2013 (nº da TCE no sistema: 1062/2022) ']
Processo 010.736/2018-2 [TCE, aberto, 'Tomada de contas especial proveniente do Acórdão 642/2018-TCU-Plenário (TC Processo 032.028/2017-2) . Auditoria realizada na gestão dos recursos federais repassados ao Fundo Municipal de Saúde (FMS) de Mata Grande/AL, nos exercícios de 2016 e 2017. (fraudes na aquisição de produtos lastreadas por verbas federais transferidas fundo a fundo pelo Ministério da Saúde) ']
Processo 013.920/2021-9 [TCE, aberto, 'TCE instaurada pelo (a) Superintendência Estadual da Funasa no Estado de Alagoas em razão de Omissão no dever de prestar contas, Termo de compromisso TC/PAC 0698/11, firmado com o/a FUNDACAO NACIONAL DE SAUDE, Siafi/Siconv 670638, função SAUDE, que teve como objeto SISTEMA DE ESGOTAMENTO SANITARIO - MSD. (nº da TCE no sistema: 2261/2020) ']
Processo 003.476/2022-7 [TCE, aberto, 'TCE instaurada pelo (a) Fundo Nacional de Desenvolvimento da Educação em razão de Omissão no dever de prestar contas, para atendimento ao Programa Dinheiro Direto na Escola ¿ PDDE- Estrutura, exercício 2014, função EDUCACAO (nº da TCE no sistema: 2525/2021) ']

18.  A tomada de contas especial está, assim, devidamente constituída e em condição de ser instruída.
EXAME TÉCNICO
Da validade das notificações:
19.  Preliminarmente, cumpre tecer breves considerações sobre a forma como são realizadas as comunicações processuais no TCU. A esse respeito, destacam-se o art. 179, do Regimento Interno do TCU (Resolução 155, de 4/12/2002) e o art. 4º, inciso III, § 1º, da Resolução TCU 170, de 30 de junho de 2004, in verbis:
'Art. 179. A citação, a audiência ou a notificação, bem como a comunicação de diligência, farse-ão:
I - mediante ciência da parte, efetivada por servidor designado, por meio eletrônico, fac-símile, telegrama ou qualquer outra forma, desde que fique confirmada inequivocamente a entrega da comunicação ao destinatário;
II - mediante carta registrada, com aviso de recebimento que comprove a entrega no endereço do destinatário;
III - por edital publicado no Diário Oficial da União, quando o seu destinatário não for localizado
 (...) 
Art. 3º As comunicações serão dirigidas ao responsável, ou ao interessado, ou ao dirigente de órgão ou entidade, ou ao representante legal ou ao procurador constituído nos autos, com poderes expressos no mandato para esse fim, por meio de:
I - correio eletrônico, fac-símile ou telegrama;
II - servidor designado;
III - carta registrada, com aviso de recebimento;
IV - edital publicado no Diário Oficial da União, quando o seu destinatário não for localizado, nas hipóteses em que seja necessário o exercício de defesa.
Art. 4º. Consideram-se entregues as comunicações:
I - efetivadas conforme disposto nos incisos I e II do artigo anterior, mediante confirmação da ciência do destinatário;
II - realizadas na forma prevista no inciso III do artigo anterior, com o retorno do aviso de recebimento, entregue comprovadamente no endereço do destinatário;
III - na data de publicação do edital no Diário Oficial da União, quando realizadas na forma prevista no inciso IV do artigo anterior.
§ 1º O endereço do destinatário deverá ser previamente confirmado mediante consulta aos sistemas disponíveis ao Tribunal ou a outros meios de informação, a qual deverá ser juntada ao respectivo processo.
 (...) '
20.  Bem se vê, portanto, que a validade da citação via postal não depende de que o aviso de recebimento seja assinado pelo próprio destinatário da comunicação, o que dispensa, no caso em tela, a entrega do AR em 'mãos próprias'. A exigência da norma é no sentido de o Tribunal verificar se a correspondência foi entregue no endereço correto, residindo aqui a necessidade de certeza inequívoca.
21.  Não é outra a orientação da jurisprudência do TCU, conforme se verifica dos julgados a seguir transcritos:
'São válidas as comunicações processuais entregues, mediante carta registrada, no endereço correto do responsável, não havendo necessidade de que o recebimento seja feito por ele próprio'. (Acórdão 3648/2013-TCU-Segunda Câmara, relator José Jorge) ;
'É prescindível a entrega pessoal das comunicações pelo TCU, razão pela qual não há necessidade de que o aviso de recebimento seja assinado pelo próprio destinatário. Entregandose a correspondência no endereço correto do destinatário, presume-se o recebimento da citação'. (Acórdão 1019/2008-TCU-Plenário, relator Benjamin Zymler) ;
'As comunicações do TCU, inclusive as citações, deverão ser realizadas mediante Aviso de Recebimento - AR, via Empresa Brasileira de Correios e Telégrafos, bastando para sua validade que se demonstre que a correspondência foi entregue no endereço correto'. (Acórdão 1526/2007-TCU-Plenário, relator Aroldo Cedraz) .
22.  A validade do critério de comunicação processual do TCU foi referendada pelo Supremo Tribunal Federal, nos termos do julgamento do MS-AgR 25.816/DF, por meio do qual se afirmou a desnecessidade da ciência pessoal do interessado, entendendo-se suficiente a comprovação da entrega do 'AR' no endereço do destinatário:
'Ementa: agravo regimental. Mandado de segurança. Desnecessidade de intimação pessoal das decisões do tribunal de contas da união. art. 179 do regimento interno do TCU. Intimação do ato impugnado por carta registrada, iniciado o prazo do art. 18 da lei nº 1.533/51 da data constante do aviso de recebimento. Decadência reconhecida. Agravo improvido.
O envio de carta registrada com aviso de recebimento está expressamente enumerado entre os meios de comunicação de que dispõe o Tribunal de Contas da União para proceder às suas intimações.
O inciso II do art. 179 do Regimento Interno do TCU é claro ao exigir apenas a comprovação da entrega no endereço do destinatário, bastando o aviso de recebimento simples.'
Da revelia do responsável José Jacob Gomes Brandão
23.  No caso vertente, a citação do responsável (José Jacob Gomes Brandão) se deu em endereços provenientes de pesquisas de endereços realizadas pelo TCU (vide parágrafos acima) , porquanto, devido ao insucesso de realizar a citação em endereços constantes na base de dados da Receita custodiada pelo TCU (peça 30) , buscou-se a notificação em endereços provenientes das bases de dados públicas custodiadas pelo TCU (Renach - peça 29) e das bases de dados do próprio TCU. A entrega dos ofícios citatórios nesses endereços ficou comprovada conforme detalhamento a seguir:
23.1.  José Jacob Gomes Brandão, ofício 38407/2022 - Seproc (peça 32) , origem no sistema do Renach e ofício 38408/2022 - Seproc (peça 31) , origem no sistema da Receita Federal.
24.  Nos processos do TCU, a revelia não leva à presunção de que seriam verdadeiras todas as imputações levantadas contra os responsáveis, diferentemente do que ocorre no processo civil, em que a revelia do réu opera a presunção da verdade dos fatos narrados pelo autor (Acórdão 1009/2018-TCU-Plenário, relator Bruno Dantas; 2369/2013-TCU-Plenário, relator Benjamin Zymler e 2449/2013-TCU-Plenário, relator Benjamin Zymler) . Dessa forma, a avaliação da responsabilidade do agente não pode prescindir da prova existente no processo ou para ele carreada.
25.  Ao não apresentar sua defesa, o responsável deixou de produzir prova da regular aplicação dos recursos sob sua responsabilidade, em afronta às normas que impõem aos gestores públicos a obrigação legal de, sempre que demandados pelos órgãos de controle, apresentar os documentos que demonstrem a correta utilização das verbas públicas, a exemplo do contido no art. 93 do Decreto-Lei 200/1967: 'Quem quer que utilize dinheiros públicos terá de justificar seu bom e regular emprego na conformidade das leis, regulamentos e normas emanadas das autoridades administrativas competentes.'
26.  Mesmo as alegações de defesa não sendo apresentadas, considerando o princípio da verdade real que rege esta Corte, procurou-se buscar, em manifestações do responsável na fase interna desta Tomada de Contas Especial, se havia algum argumento que pudesse ser aproveitado a seu favor.
27.  No entanto, o responsável não se manifestou na fase interna, não havendo, assim, nenhum argumento que possa vir a ser analisado e posteriormente servir para afastar as irregularidades apontadas.
28.  Em consulta aos sistemas corporativos do instaurador (SIGPC) , realizada na data de 5/10/2022, verifica-se que o responsável também não apresentou contas junto ao instaurador e continua inadimplente (peça 36) .
29.  Em se tratando de processo em que a parte interessada não se manifestou acerca das irregularidades imputadas, não há elementos para que se possa efetivamente aferir e reconhecer a ocorrência de boa-fé na conduta do responsável, podendo este Tribunal, desde logo, proferir o julgamento de mérito pela irregularidade das contas, conforme os termos dos §§ 2º e 6º do art. 202 do Regimento Interno do TCU. (Acórdão 2064/2011-TCU-Primeira Câmara (relator Ubiratan Aguiar) , 6.182/2011-TCU-1ª Câmara (relator Weder de Oliveira) , 4.072/2010-TCU-1ª Câmara (relator Valmir Campelo) , 1.189/2009-TCU-1ª Câmara (relator Marcos Bemquerer) , 731/2008-TCU-Plenário (relator Aroldo Cedraz) .
30.  Dessa forma, o responsável José Jacob Gomes Brandão deve ser considerado revel, nos termos do art. 12, § 3º, da Lei 8.443/1992, devendo as contas serem julgadas irregulares, condenando-o ao débito apurado e aplicando-lhe a multa prevista no art. 57 da Lei 8.443/1992.
Prescrição da Pretensão Punitiva
31.  Vale ressaltar que a pretensão punitiva do TCU, conforme Acórdão 1441/2016-TCU-Plenário, relator Benjamin Zymler, que uniformizou a jurisprudência acerca dessa questão, subordina-se ao prazo geral de prescrição indicado no art. 205 do Código Civil, que é de dez anos, contado da data de ocorrência da irregularidade sancionada, nos termos do art. 189 do Código Civil, sendo este prazo interrompido pelo ato que ordenar a citação, a audiência ou a oitiva do responsável.
32.  No caso em exame, não ocorreu a prescrição, uma vez que a irregularidade sancionada ocorreu em 27/5/2017, e o ato de ordenação da citação ocorreu em 24/6/2022.
Cumulatividade de multas
33.  Quanto à possibilidade de aplicação cumulativa das multas dos arts. 57 e 58, inciso I, da Lei 8.443/1992, ainda que seja adequada a realização de citação e audiência do responsável, por força do disposto no art. 209, § 4º, do Regimento Interno do TCU, o Tribunal reconhece que existe relação de subordinação entre as condutas de 'não comprovação da aplicação dos recursos' e de 'não disponibilização das condições materiais mínimas e necessárias para que o seu sucessor pudesse apresentar a prestação de contas', sendo a primeira consequência da segunda, o que enseja, na verificação das duas irregularidades, a aplicação da multa do art. 57, com o afastamento da multa do art. 58, inciso I, em atenção ao princípio da absorção (Acórdão 9579/2015-TCU-Segunda Câmara, relator Vital do Rêgo; Acórdão 2469/2019-TCU-Primeira Câmara, relator Augusto Sherman) .
34.  Conforme leciona Cezar Bitencourt (Tratado de Direito Penal: parte geral - 8ª Edição - São Paulo: Saraiva, 2003. Pg. 565) , na absorção, ' (...) a pena do delito mais grave absorve a pena do delito menos grave, que deve ser desprezada'. No caso concreto, a 'Não disponibilização das condições materiais mínimas e necessárias para que o seu sucessor pudesse apresentar a prestação de contas', embora seja uma irregularidade autônoma, funciona como fase ou meio para a consecução da 'não comprovação da aplicação dos recursos', havendo clara relação de interdependência entre essas condutas. Dessa forma, recaindo as duas ocorrências num mesmo gestor, deve prevalecer a pena do delito mais grave, qual seja, a multa do art. 57, da Lei 8.443/1992.
35.  Cumpre observar, ainda, que a conduta do responsável, consistente nas irregularidades 'não comprovação da boa e regular aplicação dos recursos federais repassados em face da omissão no dever de prestar contas' e 'não disponibilização das condições materiais mínimas e necessárias para que o seu sucessor pudesse apresentar a prestação de contas', configura violação não só às regras legais, mas também aos princípios basilares da administração pública, eis que, em última análise, ocorre o comprometimento da necessária satisfação à sociedade sobre o efetivo emprego dos recursos públicos postos à disposição da municipalidade, por força do instrumento de repasse em questão.
36.  Nesses casos, em que fica evidente a falta de transparência e lisura, não há como afastar as suspeitas sempre presentes de que a totalidade dos recursos públicos federais, transferida ao município, tenha sido integralmente desviada, em prol de gestor ímprobo, ou de pessoas por ele determinadas, a revelar grave inobservância de dever de cuidado no trato com a coisa pública, isto é, ato praticado com culpa grave, pois, na espécie, a conduta do responsável se distancia daquela que seria esperada de um administrador público minimante diligente, num claro exemplo de erro grosseiro a que alude o art. 28 do Decreto-lei 4.657/1942 (Lei de Introdução às Normas do Direito Brasileiro) , incluído pela Lei 13.655/2018 (Acórdão 1689/2019-TCU-Plenário, relator Augusto Nardes; Acórdão 2924/2018-TCU-Plenário, relator José Mucio Monteiro; Acórdão 2391/2018-TCU-Plenário, relator Benjamin Zymler) .
CONCLUSÃO
37.  Em face da análise promovida na seção 'Exame Técnico', verifica-se que o responsável José Jacob Gomes Brandão não logrou comprovar a boa e regular aplicação dos recursos, instado a se manifestar, optou pelo silêncio, configurando a revelia, nos termos do § 3º, do art. 12, da Lei 8.443/1992. Ademais, inexistem nos autos elementos que demonstrem a boa-fé do responsável ou a ocorrência de outras excludentes de culpabilidade.
38.  Verifica-se também que não houve a prescrição da pretensão punitiva, conforme análise já realizada.
39.  Tendo em vista que não constam dos autos elementos que permitam reconhecer a boa-fé do responsável, sugere-se que as suas contas sejam julgadas irregulares, nos termos do art. 202, § 6º, do Regimento Interno do TCU, com a imputação do débito atualizado monetariamente e acrescido de juros de mora, nos termos do art. 202, § 1º do Regimento Interno do TCU, descontado o valor eventualmente recolhido, com a aplicação da multa prevista no art. 57 da Lei 8.443/1992.
40.  Por fim, como não houve elementos que pudessem modificar o entendimento acerca das irregularidades em apuração, mantém-se a matriz de responsabilização presente na peça 25.
PROPOSTA DE ENCAMINHAMENTO
41.  Diante do exposto, submetemos os autos à consideração superior, propondo ao Tribunal:
a)   considerar revel o responsável José Jacob Gomes Brandão, para todos os efeitos, dando-se prosseguimento ao processo, com fulcro no art. 12, § 3º, da Lei 8.443/1992;
b)   julgar irregulares, nos termos dos arts. 1º, inciso I, 16, inciso III, alíneas 'a' e 'c', da Lei 8.443/1992, c/c os arts. 19 e 23, inciso III, da mesma Lei, as contas do responsável José Jacob Gomes Brandão, condenando-o ao pagamento das importâncias a seguir especificadas, atualizadas monetariamente e acrescidas dos juros de mora, calculadas a partir das datas discriminadas até a data da efetiva quitação do débito, fixando-lhe o prazo de quinze dias, para que comprove, perante o Tribunal, o recolhimento das referidas quantias aos cofres do Fundo Nacional de Desenvolvimento da Educação, nos termos do art. 23, inciso III, alínea 'a', da citada lei, c/c o art. 214, inciso III, alínea 'a', do Regimento Interno do TCU;
Débitos relacionados ao responsável José Jacob Gomes Brandão (CPF: XXX.182.364-XX) :
	Data de ocorrência
	Valor histórico (R$) 

	25/1/2011
	44.310,00

	31/8/2011
	18.990,00

Valor atualizado do débito (com juros) em 5/10/2022: R$ 132.479,25.
c)   aplicar ao responsável José Jacob Gomes Brandão, a multa prevista no art. 57 da Lei 8.443/1992 c/c o art. 267 do Regimento Interno do TCU, fixando-lhe o prazo de quinze dias, a contar da notificação, para que comprove, perante o Tribunal (art. 214, III, alínea 'a', do Regimento Interno do TCU) , o recolhimento da dívida aos cofres do Tesouro Nacional, atualizada monetariamente desde a data do acórdão que vier a ser proferido por este Tribunal até a data do efetivo recolhimento, se paga após o vencimento, na forma da legislação em vigor;
d)   autorizar, desde logo, a cobrança judicial das dívidas, caso não atendida a notificação, na forma do disposto no art. 28, inciso II, da Lei 8.443/1992;
e)   autorizar também, desde logo, se requerido, com fundamento no art. 26, da Lei 8.443, de 1992, c/c o art. 217, §1º do Regimento Interno do TCU, o parcelamento da (s) dívida (s) em até 36 parcelas, incidindo, sobre cada parcela, corrigida monetariamente, os correspondentes acréscimos legais, fixando-lhe o prazo de quinze dias, a contar do recebimento da notificação, para comprovar, perante o Tribunal, o recolhimento da primeira parcela, e de trinta dias, a contar da parcela anterior, para comprovar os recolhimentos das demais parcelas, devendo incidir, sobre cada valor mensal, atualizado monetariamente, os juros de mora devidos, no caso do débito, na forma prevista na legislação em vigor, alertando o responsável de que a falta de comprovação do recolhimento de qualquer parcela importará o vencimento antecipado do saldo devedor, nos termos do § 2º do art. 217 do Regimento Interno deste Tribunal;
f)   esclarecer ao responsável José Jacob Gomes Brandão que, caso se demonstre, por via recursal, a correta aplicação dos recursos, mas não se justifique a omissão da prestação de contas, o débito poderá ser afastado, mas permanecerá a irregularidade das contas, dando-se ensejo à aplicação da multa prevista no art. 58, inciso I, da Lei 8.443/1992;
g)   enviar cópia do acórdão a ser prolatado à Procuradoria da República no Estado de AL, nos termos do § 3º do art. 16 da Lei 8.443/1992, c/c o § 7º do art. 209 do Regimento Interno do TCU, para adoção das medidas cabíveis;
h)   enviar cópia do acórdão que vier a ser proferido ao Fundo Nacional de Desenvolvimento da Educação e ao responsável, para ciência;
i)   informar à Procuradoria da República no Estado de AL, ao Fundo Nacional de Desenvolvimento da Educação e ao responsável que a presente deliberação, acompanhada do Relatório e do Voto que a fundamenta, está disponível para a consulta no endereço www.tcu.gov.br/acordaos, além de esclarecer que, caso requerido, o TCU poderá fornecer sem custos as correspondentes cópias, de forma impressa; e
j)   informar à Procuradoria da República no Estado de AL que, nos termos do parágrafo único do art. 62 da Resolução TCU 259/2014, os procuradores e membros do Ministério Público credenciados nesta Corte podem acessar os presentes autos de forma eletrônica e automática, ressalvados apenas os casos de eventuais peças classificadas como sigilosas, as quais requerem solicitação formal."
O MP/TCU, representado pelo procurador Sérgio Ricardo Costa Caribé, manifestou-se conforme a seguir[footnoteRef:3]: [3:  Peça 41.] 
" (...) 5.  Manifesto-me, desde já, de acordo com a proposta de encaminhamento formulada pela unidade técnica. 
6.  Com efeito, em razão de não ter apresentado a prestação final de contas, o Sr. José Jacob Gomes Brandão não logrou demonstrar a boa e regular aplicação dos recursos federais descentralizados por intermédio do Programa Brasil Alfabetizado. Conforme deixa assente o extrato bancário acostado à peça 4, os recursos federais provenientes do aduzido programa foram integralmente recebidos e aplicados pelo responsável.
7.  O prazo estabelecido para a prestação final de contas (26/5/2017, peça 14, p. 1) expirou no período que correspondeu ao mandato do prefeito sucessor, Sr. Erivaldo de Melo Lima (gestão 2017 a 2020) . A despeito disso, há nos autos notícias de que o mencionado gestor ofereceu representação ao Ministério Público Federal em Alagoas, versando sobre as irregularidades praticadas pelo seu antecessor na gestão dos recursos ora em exame.
8.  Na supracitada representação, o prefeito sucessor esclareceu que, mesmo após minuciosa busca, não foi localizada, nos arquivos da prefeitura, qualquer informação ou documento que pudesse viabilizar a elaboração da prestação de contas dos recursos do Programa Brasil Alfabetizado, do ano de 2010 (peça 11, p. 3) . Portanto, consoante ressaltou a Secex-TCE em sua instrução preliminar, não há que se falar em responsabilização do Sr. Erivaldo de Melo Lima, tendo em vista as medidas legais por ele adotadas com o objetivo de resguardar o erário. 
9.  Ademais, cumpre ressaltar que, ao final de 2011, o Sr. José Jacob Gomes Brandão já havia aplicado a integralidade dos recursos federais (peça 4) . Dessa forma, entre o término da realização das despesas (em 2011) e o final de seu mandato (em 2013) , houve o transcurso de mais de dois anos. Esse tempo seria suficiente para que o ex-prefeito providenciasse a prestação de contas, mormente se considerarmos a baixa materialidade do montante descentralizado.
10.  Em consulta recentemente efetuada ao Sistema de Gestão de Prestação de Contas  (SIGPC) , a unidade técnica constatou que o responsável também continua inadimplente perante o instaurador (peça 36) .
11.  Não é demais relembrar que é ônus do administrator público prestar contas para comprovar a boa e regular aplicação de recursos federais que lhe forem confiados. Tal imposição decorre do ordenamento jurídico pátrio, com destaque para o bloco normativo composto pelo artigo 70, parágrafo único, da Constituição Federal de 1988, artigo 93 do Decreto-lei 200/1967 e artigo 66 do Decreto 93.872/1986.
12.  Em linha com a unidade instrutiva, avalio não haver nos autos elementos que permitam apurar a ocorrência de boa-fé na conduta do Sr. José Jacob Gomes Brandão. Ao optar pelo silêncio, o responsável deixou de se valer de momento processual apropriado para produzir provas da regular aplicação dos recursos que lhe foram confiados. Tal conclusão autoriza o Tribunal a se manifestar, desde logo, quanto ao mérito das contas, nos termos do art. 202, § 6º, de seu Regimento Interno.
13.  Por fim, reputo pertinente a análise por meio da qual a unidade instrutiva concluiu pela não caracterização da prescrição da pretensão punitiva desta Corte de Contas no caso vertente. Com efeito, a irregularidade discutida nestes autos se concretizou em 26/5/2017 (data final para a apresentação da prestação de contas) . Por seu turno, o ato que determinou a citação do responsável foi expedido em 24/6/2022 (peça 28) , antes, portanto, do prazo prescricional de dez anos previsto no artigo 205 do Código Civil, utilizado como parâmetro por este Tribunal, conforme Acórdão 1441/2016-TCU-Plenário.
14.  Diante do exposto, este membro do Ministério Público de Contas manifesta-se de acordo com a proposta de encaminhamento formulada pela unidade técnica."
É o relatório.

não há.

Procurador Sérgio Ricardo Costa Caribé.

TOMADA DE CONTAS ESPECIAL. FNDE. TRANSFERÊNCIA DE RECURSOS PARA O PROGRAMA BRASIL ALFABETIZADO. OMISSÃO NO DEVER DE PRESTAR CONTAS. CITAÇÃO. REJEIÇÃO DAS ALEGAÇÕES DE DEFESA. CONTAS IRREGULARES. DÉBITO E MULTA.

TOMADA DE CONTAS ESPECIAL (TCE)

Secretaria de Controle Externo de Tomada de Contas Especial (SecexTCE).

Trata-se de tomada de contas especial instaurada pelo Fundo Nacional de Desenvolvimento da Educação (FNDE) em desfavor do Sr. José Jacob Gomes Brandão, ex-prefeito de Mata Grande/AL (1º/1/2009 a 31/12/2016) , em razão da omissão no dever de prestar contas da aplicação dos recursos federais transferidos, no exercício de 2010, no âmbito do Programa Brasil Alfabetizado (PBA 2010, vigência 19/4/2010 a 19/4/2012) .
Os recursos foram repassados em duas parcelas, nos valores de R$ 44.310,00 e R$ 18.990,00, depositadas em 21/1/2011 e 31/8/2011[footnoteRef:2], respectivamente, totalizando R$ 63.300,00[footnoteRef:3].  [2:  Vide extrato bancário à peça 4.]  [3:  Peça 3.] 
O término do prazo para apresentar a prestação de contas se deu em 26/5/2017[footnoteRef:4], na vigência do mandato do sucessor. A prestação de contas não foi enviada ao FNDE.  [4:  Peça 14, p. 2.] 
O Sr. Erivaldo de Melo Lima (gestão 2017-2020) , prefeito sucessor, apresentou representação contra o Sr. José Jacob Gomes Brandão[footnoteRef:5] perante o "Ministério Público Federal em alagoas". Em vista disso, o FNDE suspendeu a inadimplência registrada no Sistema de Gestão de Prestação de Contas. [5:  Peça 11.] 
O fundamento para a instauração da tomada de contas especial, conforme consignado na matriz de responsabilização elaborada pelo tomador de contas, foi assim descrito[footnoteRef:6]: [6:  Peça 13.] 
"Não comprovação da boa e regular aplicação dos recursos federais repassados à prefeitura municipal de Mata Grande/AL, em face da omissão no dever de prestar contas dos valores transferidos no período de 19/4/2010 a 19/4/2012, no âmbito do Transferência a Estado e Municípios - Programa Brasil Alfabetizado - PBA, cujo prazo encerrou-se em 26/05/2017."
O tomador de contas concluiu que o prejuízo corresponderia a R$ 63.300,00 e imputou o débito ao Sr. José Jacob Gomes Brandão, que, devidamente notificado, não se manifestou[footnoteRef:7]. [7:  Relatório de TCE 141/2020 (peça 14) .] 
O órgão de controle interno anuiu às referidas conclusões[footnoteRef:8]. [8:  Peças 18-20.] 
A SecexTCE aduziu, inicialmente, "que o valor atualizado do débito apurado (sem juros) em 1/1/2017 é de R$ 93.490,59, e que apesar de ser inferior ao limite de R$ 100.000,00, constitui TCE em conjunto com o débito 2525/2021, do mesmo responsável, cuja soma ultrapassa o valor de R$ 100.000,00"[footnoteRef:9]. [9:  Peça 26, p. 2.] 
A unidade instrutiva promoveu a citação do Sr. José Jacob Gomes Brandão para que apresentasse alegações de defesa ou recolhesse o débito decorrente da não comprovação da boa e regular aplicação dos recursos em razão da omissão no dever de prestar contas.
O responsável, devidamente citado, não apresentou defesa, devendo ser considerado revel, nos termos do art. 12, § 3º, da Lei 8.443/1992.
A unidade instrutiva propõe que as contas do Sr. José Jacob Gomes Brandão sejam julgadas irregulares, condenando-o em débito e em multa. O MP/TCU anuiu à proposta.
Concordo com a análise empreendida pela SecexTCE, cujos fundamentos adoto como razões de decidir, tendo em vista que o responsável não apresentou documentos que comprovem a boa e regular gestão dos recursos repassados pelo FNDE.
Quanto à prescrição das pretensões ressarcitória e punitiva, não ocorreu. Segundo a Resolução TCU 344, de 11 de outubro de 2022, "prescrevem em cinco anos as pretensões punitiva e de ressarcimento", contados, no presente caso, de 26/5/2017, data final para a apresentação da prestação de contas (art. 2º c/c art. 4º, I) .
É possível verificar a ocorrência dos seguintes atos interruptivos: envio de notificação pelo FNDE ao responsável em 2/9/2019, na fase interna[footnoteRef:10]; relatório do tomador de contas, emitido em 17/9/2020[footnoteRef:11]; citação válida do responsável, em 24/6/2022[footnoteRef:12]. [10:  Peça 14, p. 3.]  [11:  Peça 14.]  [12:  Peça 28.] 
Diante do exposto, manifesto-me pela aprovação do acórdão que ora submeto à apreciação deste colegiado.
TCU, Sala das Sessões, em 1 de novembro de 2022.
Weder de Oliveira 
Relator